【裁判字號】    96,保險,8
【裁判日期】    970324
【裁判案由】    給付保險金
【裁判全文】
臺灣雲林地方法院民事判決               96年度保險字第8號
原      告  戊○○
訴訟代理人  羅裕欽律師
被      告  新光人壽保險股份有限公司
法定代理人  乙○○
訴訟代理人  丙○○
上列當事人間請求給付保險金事件，本院於民國97年3月10日言
詞辯論終結，判決如下：
    主  文
原告之訴及假執行之聲請均駁回。
訴訟費用新台幣參萬壹仟貳佰柒拾元由原告負擔。
    事實及理由
一、原告起訴主張：原告自民國95年6 月初因被告之保險業務員
    丁○○至原告工作地點之西螺分局第一組辦公室向原告詢問
    匯款帳號並同時推銷該公司最新之保險商品，前後共計4 次
    ，期間並提出保險理財規劃書給原告，經原告與被保險人許
    德恭商議後，同意以全家人即配偶許德恭、子女許仲宜、許
    仲育、許仲穎及原告自身為被保險人，並以原告為要保人兼
    受益人向被告投保新光得意理財變額壽險契約，其中關於被
    保險人許德恭之新光得意變額壽險契約（下稱系爭保險契約
    ）保險金額新台幣（下同）300 萬元，保險期間自95年6 月
    21日起至150 年6 月21日止，保險單號碼為QB06Z438，原告
    於簽署系爭契約後並委託第三人甲○○於95年6 月21日向丁
    ○○繳交當年期全部保險費12萬元完畢，而被保險人許德恭
    於95年8 月28日因發燒、吞嚥困難等症狀經送往台中榮民總
    醫院治療，經醫師診斷確定罹患紅斑狼瘡病症，於95年12月
    20日因上開病症引發呼吸衰竭、急性腎衰竭、肺出血、休克
    、敗血症、心衰竭等病症而死亡，原告於保險事故發生後檢
    具相關書證以書面向被告申請死亡給付，但被告於96年2 月
    21日以被保險人於投保前2 個月內曾因「關節炎」「狼瘡症
    」、「陳舊性腦中風」等接受醫師治療，而於投保時對被告
    之書面詢問漏未告知，而對原告主張依保險法第64條規定解
    除系爭契約，藉以規避被告給付系爭保險金之義務，但因丁
    ○○係為被告從事保險招攬之人，屬被告之使用人，其明知
    系爭契約中要保書第9 條被保險人告知事項欄以下所記載為
    確保您的權益請務必親自詳實填寫本告知事項之規定乃攸關
    系爭契約被告之書面詢問及被保險人告知義務之重大事項，
    於訂約時必須要求被保險人詳細閱覽並親自填寫，惟其並未
    向原告及被保險人為任何告知說明，並於原告口頭同意訂約
    後，僅要求原告將系爭要保書帶回家由原告與被保險人在系
    爭要保書之要保人與被保險人欄位處簽名，並於95年6 月21
    日帶現金12萬元至辦公室交付即可，而95年6 月21日，原告
    託同事代為轉交系爭要保書及保險費，並請其代為詢問被保
    險人是否需要體檢，丁○○則告知無須體檢，嗣後由丁○○
    自行填寫除要保書之要保人與被保險人欄位處簽名外之其他
    資料，並向被告公司完成相關呈報手續，故原告及被保險人
    自始即無故意或過失隱匿於投保前曾患關節病痛之事，丁○
    ○為被告之使用人，被告應就丁○○之過失與自己之過失負
    同一責任，故被告無從以要保人或被保險人於訂約前對被告
    之書面詢問漏未告知而主張解除系爭契約。原告兩度向被告
    申訴請求給付，惟被告均拒絕給付，爰依系爭契約第5 條、
    保險單條款第11條規定，請求被告給付，並聲明：被告應給
    付原告300 萬元及自起訴狀繕本送達翌日起至清償日止，按
    年百分之十計算之利息；並願供擔保以代釋明，請准宣告假
    執行。
二、被告則辯以：本件被保險人許德恭於95年6 月21日投保，於
    其投保前即95年5 月31日、6 月1 日、6 月9 日、6 月17日
    、6 月21日均有於茂杉診所因關節炎、狼瘡症及陳舊性腦中
    風而有就診紀錄，類風濕因子檢查呈陽性反應，顯已違反告
    知義務，被保險人於投保前既未據實告知其有上開病症，足
    以影響被告對危險之估計，依保險法第64條及系爭保險契約
    第9 條之約定，顯已違反告知義務甚明，被告據以解除契約
    並無不法，原告起訴請求給付並無理由，爰聲明：原告之訴
    及假執行之聲請均駁回，若受不利判決願供擔保以免假執行
    。
三、不爭執事項：
  (一)原告於民國95年6 月21日，以許德恭為被保險人，投保被告
    公司新光得意理財變額壽險契約，保險金額三百萬，保險期
    間是95年6 月21日到150 年6 月21日為止保險單號碼
    QB06Z438號。
  (二)系爭保險是被告公司的保險業務員丁○○招攬的。
  (三)被保險人許德恭於95年12月20日因為系統性紅斑性狼瘡引發
    敗血症死亡，發病至死亡的期間約五個月。
  (四)新光得意理財變額壽險契約要保書以及卷內文書資料的真正
    不爭執。
  (五)對於被保險人許德恭於96年6 月21日投保時，罹患紅斑性狼
    瘡、類風濕性關節炎一節不爭執。
  (六)系爭保險契約之要保書填寫事項除了要保人及被保險人簽名
    的部分不是丁○○的字跡外，其餘均是由丁○○代填。
五、得心證之理由：
  (一)按訂立契約時，要保人對於保險人之書面詢問，應據實說明
    ；要保人故意隱匿，或因過失遺漏，或為不實之說明，足以
    變更或減少保險人對於危險之估計者，保險人得解除契約；
    其危險發生後亦同。但要保人證明危險之發生未基於其說明
    或未說明之事實時，不在此限，保險法第六十四條第一項、
    第二項定有明文。又保險契約乃最大誠信契約，倘要保人有
    故意隱匿或過失遺漏或為不實之說明，足以變更或減少保險
    人對於危險之估計之情事，要保人如主張保險人不得解除契
    約，即應就保險事故與要保人所謂告知或不實說明之事項並
    無關連且該事項已確定對保險事故之發生不具任何影響，保
    險人亦未因該未告知或不實說明事項，而造成額外之負擔，
    對價平衡並未遭破壞始可。亦即需就保險事故與要保人所未
    告知或不實說明之事項間之無關連，證明其必然性；倘有其
    或然性，即不得謂有上開法條但書適用之餘地，保險人非不
    得解除保險契約（最高法院八十八年度臺上字第二二一二號
    判決參照）。
  (二)本件原告主張其於民國95年6 月21日，因被告之保險業務員
    丁○○之招攬，而以其夫許德恭為被保險人，投保系爭保險
    契約，而被保險人許德恭雖於96年6 月21日投保時，罹患紅
    斑性狼瘡、類風濕性關節炎，並於95年12月20日因為系統性
    紅斑性狼瘡引發敗血症死亡，但因原告投保時，被告之保險
    業務員丁○○於訂約時並未要求原告及被保險人詳細閱覽並
    親自填寫，亦未向原告及被保險人為任何告知說明，並於原
    告口頭同意訂約後，僅要求原告將系爭要保書帶回家由原告
    與被保險人在系爭空白要保書之要保人與被保險人欄位處簽
    名，故系爭保險契約之要保書填寫事項除了要保人及被保險
    人簽名的部分不是丁○○的字跡外，其餘均是由丁○○代填
    之事實，為被告不爭執，自堪信為真實。又原告主張被告之
    保險業務員丁○○未告知書面詢問事項並要求要保人或被保
    險人親自填寫要保書之告知事項，故原告及被保險人自始即
    無故意或過失隱匿於投保前曾患關節病痛之事，丁○○為被
    告之使用人，被告應就丁○○之過失與自己之過失負同一責
    任，故被告無從以要保人或被保險人於訂約前對被告之書面
    詢問漏未告知而主張解除系爭契約一節，則為被告否認，並
    辯以丁○○是保險業務之招攬，其非被告公司之代理人，於
    書寫要保書時有口頭詢問要保人其既往症，且丁○○代要保
    人填要保書除簽名以外之其他事項，顯見係基於要保人之使
    用人地位，其未據實告知，不論是故意隱瞞或過失遺漏被告
    解除系爭保險契約均屬合法，原告不得請求給付等語。是本
    件所應審究者係為原告是否有對於保險人之書面詢問，未據
    實說明，而有故意隱匿，或因過失遺漏，足以變更或減少保
    險人對於危險之估計者，保險人得解除契約之情事？
  (三)經查：
  (1)依據兩造所提出之系爭保險要保書影本內容觀之，該要保書
    於被保險人之告知事項欄旁，已經明白標示：「『請要保人
    、被保險人詳實勾選填告』為確保您的權益，請務必親自詳
    實填寫本「告知事項」如有不實，本公司得依法解除契約，
    保險事故發生後亦同。」等語，而原告曾將本要保書帶回家
    中並與被保險人簽名其上，該要保書上之告知事項欄及上揭
    標示文字，與要保人、被保險人之簽名蓋章欄，係列屬於同
    一頁，衡之常理，原告對於要保書告知事項欄上之標示文字
    ，應可注意及之，其並無不能注意之情事，而在要保書之被
    保險人告知事項欄內完全空白的情況下，任意授權他人於其
    簽名或蓋章後勾選填載，其據實告知之義務亦不會因授權招
    攬業務員填寫而免除。又被告之保險業務員僅負責保險業務
    之招攬，但就其填寫要保申請書之行為，其係代原告填寫、
    答覆，顯立於為原告傳達意思之使者地位，而非被告之代理
    人，故其代為填寫答覆之效力自應及於原告，而證人丁○○
    亦到庭證述其有口頭詢問原告被保險人是否有既往症，原告
    雖否認證人丁○○有口頭詢問之事實，惟不論證人丁○○是
    否有口頭詢問，縱無詢問，原告經由丁○○填寫要保申請書
    ，答覆書面詢問之各欄詢問事項，向被告傳達加保系爭保險
    契約之意思表示，經被告同意加保後，直接對原告發生法律
    效果，而原告自應對丁○○於締約、傳達過程中所為之行為
    應負同一責任。況該要保書於保險契約書面製作完成後亦交
    由原告簽收保管，原告於簽收後亦未詳閱其契約內容，若有
    錯誤亦應主動告知，而非不聞不問。
  (2)丁○○就健康聲明書上告知事項第1 項「最近二個月內是否
    曾因受傷或生病接受醫師治療、診療或用藥？」、第3 項「
    過去五年內，是否曾因患有下列疾病，而接受醫師治療、診
    療或用藥？(9)類風濕性關節炎(10)紅斑性狼瘡之書面詢問事項
     ， 均勾選「否」之答覆（見卷第98頁）。然被保險人許德
    恭於95年5 月31日因多處部位關節痛到茂杉診所看診，95年
    6 月1 日、95年6 月8 日及95年6 月21日均再次看診，於95
    年6 月8 日時其檢驗出類風濕性因子呈陽性反應且均有用藥
    ，有本院函查許德恭之茂杉診所病歷表附卷可憑（見卷67
    、68頁），是以丁○○代原告答覆前開事項顯有不實，違反
    要保人之據實告知義務。而原告未於95年6 月21日投保時據
    實告知其最近二個月內曾因類風濕性關節炎及懷疑紅斑性狼
    瘡，而接受醫師治療、診療或用藥之事實，此事顯然影響被
    告對於危險之估計，且被保險人許德恭於95年12月20日因為
    系統性紅斑性狼瘡引發敗血症死亡，此保險事故之發生與其
    未據實告知之事項有所關連且具影響，被告亦因此未告知說
    明事項，而造成額外之負擔，對價平衡已遭破壞，故被告依
    保險法第六十四條第二項規定解除系爭附約，於法有據。
六、綜上所述，本件保險契約之被保險人許德恭於簽訂系爭保險
    契約前，已罹患紅斑性狼瘡及類風濕性關節炎，於95年6 月
    21日投保時，原告及被保險人許德恭均未盡其說明義務，足
    以變更被告對危險之估計，顯已違反保險法第六十四條之規
    定。被告自得解除系爭保險契約。本件系爭保險契約既經被
    告公司合法解除，則原告依據此一保險契約請求被告給付，
    請求被告給付保險金及利息，為無理由，應予駁回。
七、原告陳明願供擔保，聲請宣告假執行，惟其假執行之聲請，
    因其訴之駁回而失所依據，應併予駁回。
八、因本案事證已臻明確，兩造其餘主張陳述及所提之證據，均
    毋庸再予審酌，附此敘明。
九、訴訟費用負擔之依據：民事訴訟法第78條。
中    華    民    國    97    年    3     月    24    日
                        民事第一庭    法  官  黃瑞井
以上正本係照原本作成
如對本判決上訴，須於判決送達後廿日內向本院提出上訴狀
中    華    民    國    97    年    3     月    24    日
                                      書記官  徐基典


司法院資訊處製作；財團法人民間司法改革基金會備份。
